ACORDAO-COMPLETO-2427938

ACÓRDÃO 9748/2020 ATA 32/2020 - SEGUNDA CÂMARA

VISTA, relatada e discutida a representação da empresa RDJ Assessoria e Gestão Empresarial Eireli acerca de possíveis irregularidades ocorridas no Pregão Eletrônico 22/2020, promovido pela Secretaria de Administração do Ministério Público Federal com vistas à contratação de empresa para prestação de serviços.
ACORDAM os ministros do Tribunal de Contas da União, reunidos em sessão da 2ª Câmara, ante as razões expostas pela relatora, e com fundamento no art. 113, § 1º, da Lei 8.666/1993 c/c os arts. 169, inciso III, 235, 237, inciso VII, 250, inciso II, 276, §6º, do Regimento Interno deste Tribunal, 103, § 1º, da Resolução TCU 259/2014 e 3º da Resolução TCU 265/2014, em: 
9.1. conhecer da representação e considerá-la parcialmente procedente;
9.2. indeferir o pedido de concessão de medida cautelar formulado pela representante;
9.3. determinar à Secretaria de Administração do Ministério Público Federal que informe a este Tribunal o resultado das apurações tão logo findadas as diligências à empresa Esplanada Serviços Terceirizados Eireli, no âmbito do Pregão Eletrônico 22/2020;
9.4. encaminhar cópia desta deliberação à Secretaria de Administração do Ministério Público Federal e à representante;
9.5. arquivar estes autos, sem prejuízo de que a Secretaria de Controle Externo de Aquisições Logísticas monitore o cumprimento da determinação do subitem 9.3 acima.

Representação acerca de possíveis irregularidades ocorridas em pregão eletrônico  promovido com vistas à contratação de empresa para prestação de serviços, com mão de obra residente, para apoio administrativo diverso, com o fornecimento de todos os materiais, equipamentos e insumos necessários

Segunda Câmara

Ministério Público Federal - MPF.

3. Representante: RDJ Assessoria e Gestão Empresarial Eireli (CNPJ 06.350.074/0001-34).

13.1. Ministros presentes: Aroldo Cedraz (na Presidência), Augusto Nardes, Raimundo Carreiro e Ana Arraes (Relatora).
13.2. Ministros-Substitutos presentes: Marcos Bemquerer Costa e André Luís de Carvalho.

ANA ARRAES

Cuida-se de representação formulada pela RDJ Assessoria e Gestão Empresarial Eireli, com pedido de medida cautelar, noticiando supostas irregularidades no Pregão Eletrônico 22/2020, promovido pelo Ministério Público Federal para a "contratação de prestação de serviços, com mão de obra residente, de apoio administrativo e outros, nas categorias de auxiliar administrativo; ascensorista; carregadores para transporte (interno) de mobiliário, equipamentos e afins; operação de equipamentos de reprografia (impressão e acabamentos) ; operação de telemarketing; operação de mesa telefônica, e lavagem de veículos oficiais, com o fornecimento de todos os materiais, equipamentos e insumos necessários à execução dos serviços, nas dependências da sede da Procuradoria-Geral da República, seus Anexos e na edificação compartilhada com a Procuradoria da República no Distrito Federal - PR/DF, em Brasília-DF" (peça 3, p. 1) .
2.	Transcrevo, a seguir, com ajustes de forma, parte da instrução elaborada por auditor da Secretaria de Controle Externo de Aquisições Logísticas - Selog, com a qual se manifestou de acordo diretor técnico (peças 31 e 32) :
"FASE DO CERTAME
Conforme consta do Sistema Comprasnet, a proposta da empresa Esplanada Serviços Terceirizados Eireli foi aceita no valor de R$ 4.769.000,00 (quatro milhões, setecentos e sessenta e nove mil reais) (peça 4, p. 13) e o estado do certame é de 'Realizar Adjudicação' (consulta em 20/8/2020, às 8h30min) . A representante e as empresas Iguaçu Desenvolvimento Ltda. e Works Construção & Serviços Eireli interpuseram recurso administrativo contra a decisão de habilitação da empresa Esplanada Serviços Terceirizados Eireli. O pregoeiro conheceu dos recursos e negou provimento (peça 25) . Porém, antes da adjudicação do certame, a autoridade competente entendeu necessária a ampliação de diligências, a fim de se certificar do integral atendimento, por parte da empresa licitante, aos requisitos do edital e a sua consequente habilitação no certame. 
HISTÓRICO
1.	A representante alega que a empresa Esplanada Serviços Terceirizados Eireli já possuiu várias razões sociais; teve suas atividades paralisadas ao longo de anos, não tendo registrado balanço patrimonial na Junta Comercial; seu único titular é detentor de dívidas e mesmo assim teria subscrito e integralizado um elevado valor de capital na empresa; e existiriam incorreções no Balanço Patrimonial, na Demonstração do Resultado do Exercício e no Livro Diário da empresa.
2.	Promovida a oitiva prévia quanto às alegações do representante e demais questões levantadas por esta Unidade Técnica, passa-se a analisar as respostas apresentadas, tópico a tópico, conforme transcrição/contextualização a seguir.
3.	Está configurado o pressuposto do perigo da demora em razão de a empresa primeira colocada ter sido habilitada e o contrato poder ser assinado em curto espaço de tempo.
4.	Está afastado o pressuposto do perigo da demora reverso uma vez que, segundo informações prestadas pelo Ministério Público Federal (MPF) no Ofício 169/2020/AS (peça 20, p. 7-8) , os serviços que são objeto do Pregão 22/2020 estão sendo prestados atualmente pela empresa Works Construção & Serviços Eireli, referentes ao Contrato 47/2015, que completará sessenta meses de vigência em 9/8/2020, sendo que já estariam em andamento os procedimentos necessários à prorrogação excepcional do referido contrato (com base no art. 57, § 4º, da Lei 8666/93) . O contrato atual tem o valor anual aproximado de R$ 4.610.632,80 (quatro milhões, seiscentos e dez mil, seiscentos e trinta e dois reais e oitenta centavos) , sendo que o Pregão Eletrônico 22/2020 obteve, como menor lance o valor de R$ 4.768.697,16 (quatro milhões, setecentos e sessenta e oito mil, seiscentos e noventa e sete reais e dezesseis centavos) - peça 20, p. 7.
Análise quanto à plausibilidade jurídica e quanto à necessidade de adoção de medida cautelar:
Item 7.2.a: aceitação do balanço patrimonial sem constar a coluna contendo os valores do período anterior e desacompanhado das Notas Explicativas, contrariando a Resolução CFC 1418/2012, que aprovou a ITG 1000 - Modelo Contábil para Microempresa e Empresa de Pequeno Porte;
Fundamento legal ou jurisprudencial: Resolução CFC 1418/2012.
Contextualização:
5.	No Balanço Patrimonial apresentado no certame pela Esplanada constaria apenas uma coluna, referente ao período encerrado (2019) , não constando a segunda coluna com os valores do período anterior, além de não constarem também as notas explicativas, possivelmente contrariando as Normas Brasileiras de Contabilidade - ITG 1000 (Modelo Contábil para Microempresa e Empresa de Pequeno Porte) .	
Manifestação da Unidade Jurisdicionada sobre os indícios de irregularidades:
a)	Conforme informação prestada pelo MPF no Ofício 169/2020/SAA (peça 20) , os documentos econômico-financeiros apresentados pela empresa Esplanada por ocasião da habilitação foram analisados para avaliar seus índices conforme estipulado no edital (peça 20, p. 4) ; 
b)	na letra 'b' do subitem 9.6 do edital, a exigência teria a finalidade de comprovar a boa situação financeira da empresa verificada mediante cálculo de índices. Para calcular estes índices somente seria necessária uma coluna, pois referem-se a subtrações e divisões de rubricas referentes a apenas um ano base ('balanço patrimonial e demonstrações contábeis do último exercício social, já exigíveis e apresentados na forma da lei, que comprovem a boa situação financeira da empresa') (peça 20, p. 4-5) ; 
c)	o cálculo de índices foi efetuado com base na documentação apresentada no certame e inserida no processo (fls. 1499 a 1509) , contendo: Registro na Junta Comercial do DF; Balanço Patrimonial, DRE e Análise de Índices (peça 20, p. 5) ; 
d)	no tocante à exigência da apresentação das duas colunas do Balanço Patrimonial, o MPF alerta que, segundo o CPC 26 (Apresentação das Demonstrações Contábeis) , a referência que se faz é do 'conjunto completo de demonstrações contábeis', e não do balanço patrimonial de forma individualizada. A norma ITG 1000 (Modelo Contábil para Microempresa e Empresa de Pequeno Porte) , no subitem 27, cita também o 'conjunto completo de demonstrações contábeis', alinhando-se ao CPC 26 (peça 20, p. 5) ;
e)	no tocante às notas explicativas complementares, estas foram objeto de diligência do MPF e se encontram nos autos (folhas 1615 à 1644) , contendo Balanço Patrimonial, DRE, Notas Explicativas, Livro Diário, Livro Razão e Termo de abertura e encerramento (peça 20, p. 6) ; 
f)	também foram diligenciados pelo MPF e apresentados pela empresa Esplanada os seguintes documentos: Recibo de entrega de escrituração contábil registrado no sistema público de escrituração digital da Secretaria da Receita Federal, acompanhado do termo de abertura e encerramento (folhas 1703 e 1704) (peça 20, p. 6) ; 
g)	entende o MPF que vem envidando esforços na busca de informações mais detalhadas sobre a situação econômica e financeira da empresa Esplanada, 'com o cuidado de se estabelecer um julgamento objetivo, tratamento isonômico e evitar interpretações editalícias extensivas com a finalidade de restringir direitos do licitante classificado (peça 20, p. 6) . 
Item 7.2.b: habilitação da empresa Esplanada Serviços Terceirizados Eireli no Pregão 22/2020, mesmo com fortes indícios relativos à sua incapacidade econômico-financeira e técnico-operacional para a assunção do contrato, a exemplo das constantes alterações na sua razão social, da interrupção das suas atividades nos últimos anos, da aparente insolvência do seu titular e das inconsistências encontradas em seu balanço patrimonial;
Fundamento legal ou jurisprudencial: letra 'd' do subitem 9.6 do edital e art. 31 da Lei 8.666/1993.
Contextualização:
6.	A representante alega que as constantes mudanças na razão social da empresa Esplanada e a aparente insolvência do titular da empresa seriam fatores que poderiam levar à presunção de que haveria grande risco envolvido na sua contratação. 
Manifestação da Unidade Jurisdicionada:
a)	O MPF esclarece que o 'julgamento da licitação tem caráter objetivo, não cabendo ao pregoeiro se utilizar de inferências e conjecturas' (peça 20, p. 6) ; 
b)	a alegação de que a empresa Esplanada estaria com seu titular em aparente insolvência e que suas alterações na razão social seriam indícios de incapacidade econômico-financeira não poderia ser utilizada pelo pregoeiro, o que afrontaria o princípio da vinculação ao edital (peça 20, p. 6-7) ; 
c)	cita que no direito empresarial vigora o expediente da não confusão do patrimônio da pessoa física como sócio e o da pessoa jurídica, ainda que constituída sobre a forma de Eireli (representação jurídica na qual apenas o titular, que é o único dono, possui responsabilidade limitada com as obrigações de uma empresa) (peça 20, p. 6) ; 
d)	quanto à alteração de razão social da empresa, tal procedimento encontraria embasamento legal, não havendo, a princípio, irregularidade apta a fundamentar decisão de inabilitação por parte do pregoeiro (peça 20, p. 6) ;
e)	como fundamento jurisprudencial cita o Acórdão 1158/2016-TCU-Plenário, da relatoria do Ministro Benjamin Zymler: 'A razão social é o nome da empresa no ordenamento jurídico; sua alteração não traz, a priori, implicação na sua capacidade de executar o contrato administrativo a que se propõe em um certame licitatório' (peça 20, p. 6-7) ; 
f)	informa, que consta no SICAF que a qualificação econômico-financeira da empresa Esplanada tem validade até o dia 31/5/2021 (folha 1472 dos autos do certame) (peça 20, p. 7) .
Item 7.2.c: existência de contrato vigente para prestação dos serviços que são objeto do Pregão 22/2020, acompanhado da devida documentação comprobatória, e demais informações que julgar necessárias; e
Manifestação da Unidade Jurisdicionada:
a)	Quanto à existência de contrato vigente, o MPF informa que os serviços de apoio administrativo, objeto do Pregão 22/2020 são prestados atualmente pela empresa Works Construção & Serviços Eireli (CNPJ 56.419.492/0001-09) , Contrato 47/2015, que completará sessenta meses de vigência em 9/8/2020, sendo que estão em andamento os procedimentos necessários à prorrogação excepcional do referido contrato (com base no art. 57, § 4º, da Lei 8666/93) (peça 20, p. 7) ; 
b)	esclarece que o contrato atual tem o valor anual aproximado de R$ 4.610.632,80  (valores repactuados segundo a CCT de 2020 por meio do 9º Termo Aditivo) (peça 20, p. 7) ;
c)	o Pregão Eletrônico 22/2020 obteve, como menor lance o valor de R$ 4.768.697,16, da empresa Esplanada Serviços Terceirizados Eireli (peça 20, p. 7-8) ;
d)	informa que a íntegra dos autos do PE 22/2020 está disponibilizada permitindo o acesso a qualquer dos atos e/ou documentos mencionados na presente resposta; 
e)	o PE 22/2020 teve sua sessão realizada em 25/5/2020, com a participação de 66 empresas no certame, tendo sido provisoriamente classificada em primeiro lugar a empresa Esplanada Serviços Terceirizados Eireli, cuja habilitação e proposta foram inicialmente aceitas pelo pregoeiro do certame (peça 20, p. 2) ;
f)	no tocante à habilitação da empresa Esplanada, informa que foram interpostos três recursos no certame os quais, entre outros pontos, apresentaram questionamentos, em certa medida, semelhantes aos expostos na representação. Os recursos foram apreciados, sendo que o pregoeiro manteve a sua decisão de habilitação da empresa recorrida e encaminhou os autos à autoridade competente para eventual adjudicação e homologação do certame (peça 20, p. 2-3) ; 
g)	antes da adjudicação do certame, a autoridade competente entendeu necessária a ampliação de diligências, a fim de se certificar do integral atendimento, por parte da empresa licitante, aos requisitos do edital e a sua consequente habilitação no certame (peça 20, p. 3) ; 
h)	as citadas diligências adicionais foram realizadas pelo pregoeiro e os autos devolvidos à Secretaria de Administração, que verificou que a empresa apresentou um Balanço Patrimonial com algumas diferenças em relação ao balanço inicialmente apresentado, o que, por sua vez, induziu a novos questionamentos, os quais foram submetidos à Auditoria Interna do Ministério Público da União (AUDIN/MPU) , a fim de calçar razoavelmente a decisão a ser adotada pela Secretaria de Administração quanto à adjudicação ou não do referido certame à empresa (peça 20, p. 3) ;
i)	em resposta à consulta, a AUDIN/MPU emitiu o Parecer SEORI/AUDIN-MPU 631/2020 e esclareceu que (peça 20, p. 3-4) : do ponto de vista estritamente contábil, é necessária a realização de diligências adicionais para constatar a existência de documentação que comprove os fatos que originaram os lançamentos na escrituração da empresa, em especial, do Adiantamento para Futuro Aumento de Capital (instrumento formal que assegure a irrevogabilidade do AFAC, nos termos do item 69 da Resolução CFC 1.159/2009, bem como o documento de quitação do aporte em espécie realizado no dia 31/12/2019; o fato de a empresa apresentar dois balanços patrimoniais diferenciados pode ser convalidado e aceito, desde que as justificativas apresentadas pela licitante sejam plausíveis (erro, por exemplo) e acatadas pela autoridade responsável; de acordo com o item 9.6 da Seção IX - Da Habilitação, a empresa estaria desobrigada, em tese, de apresentar o Balanço Patrimonial e demais documentos contábeis por está cadastrada no Sicaf, no nível de qualificação econômico-financeira; entretanto a alínea 'b' do item 9.7 do edital, determina a apresentação do Balanço Patrimonial e demonstrações contábeis do último exercício social, na forma da lei; a rubrica Outros Créditos (Crédito com sócios) pode constar no Ativo Circulante, desde que o prazo esperado de realização desse direito seja até o término do exercício de 2020, o que demanda diligências adicionais para confirmar esse prazo em documento hábil que estabelece a devolução da antecipação de lucro realizada em 31/12/2019 e para comprovar a existência de recibo da entrega do respectivo numerário ao sócio da empresa. Conclui a AUDIN/MPU que o parecer é no sentido de que se promovam diligências adicionais com a finalidade de averiguar se já houve o aporte dos recursos e de que forma foi efetivamente realizado. A Secretaria de Administração, acatando a proposta do parecer, entendeu relevante avaliar a necessidade de ampliação das diligências, conforme recomendado, antes de formar a convicção acerca de eventual adjudicação e homologação do certame à empresa recorrida (peça 20, p. 4) . 
Item 7.2.d: designação formal de interlocutor que conheça da matéria para dirimir eventuais dúvidas, informando nome, função/cargo, e-mail e telefone de contato.
Manifestação da Unidade Jurisdicionada:
a) o MPF indica como interlocutora a Secretária de Administração da Procuradoria Geral da República, Adriana Van Doornik Dutra Nunes, e-mail adrianavan@mpf.mp.br e telefone (61) 99685-8485, bem como o Secretário Administração Adjunto, Davi Lucas Bois, e-mail davibois@mpf.mp.br e telefone (61) 98282-2996. 20.
Análise:
7.	O MPF apresentou resposta à oitiva prévia no Ofício 169/2020/SAA (peça 20) , esclarecendo que os documentos econômico-financeiros apresentados pela empresa Esplanada por ocasião da habilitação (Registro na Junta Comercial do DF; Balanço Patrimonial, DRE e Análise de Índices, folhas 1499 a 1509 dos autos do processo do PE 22/2020) , foram analisados para avaliar seus índices conforme estipulado no edital nas alíneas 'b' e 'd' do subitem 9.6 (peça 3, p. 13) . Para este cálculo de índices de liquidez e solvência somente seria necessária uma coluna do balanço patrimonial, pois se referem a subtrações e divisões de rubricas relativas a apenas um ano base.
8.	Sobre as notas explicativas, informa que estas foram objeto de diligência do MPF à empresa Esplanada e se encontram nos autos (folhas 1615 a 1644) . 
9.	No tocante à habilitação da empresa Esplanada, embora possam existir indícios relativos à sua incapacidade econômico-financeira e técnico-operacional para a assunção do contrato (como constantes alterações na sua razão social, da interrupção das suas atividades nos últimos anos, da aparente insolvência do seu titular e das inconsistências encontradas em seu balanço patrimonial) , o MPF esclareceu que o 'julgamento da licitação tem caráter objetivo, não cabendo ao pregoeiro se utilizar de inferências e conjecturas' (peça 20, p. 6) , sendo que a alegação da representante sobre a possível insolvência do titular da Esplanada e sobre os motivos de suas alterações na razão social não poderiam ser utilizadas pelo pregoeiro, posto que afrontaria o princípio da vinculação ao edital.
10.	Complementa sua argumentação, explicando que, segundo o direito empresarial, vigora o expediente da não confusão do patrimônio da pessoa física como sócio e o da pessoa jurídica, ainda que constituída sobre a forma de Eireli (representação jurídica na qual apenas o titular, que é o único dono, possui responsabilidade limitada com as obrigações de uma empresa) e que quanto à alteração de razão social da empresa, tal procedimento encontraria embasamento legal.
11.	Cita como fundamento jurisprudencial o Acórdão 1158/2016-TCU-Plenário, da relatoria do Ministro Benjamin Zymler. 
12.	Esclarece ainda, que consta no SICAF que a qualificação econômico-financeira da empresa Esplanada teria validade até o dia 31/5/2021 (folha 1472 dos autos do certame) , deste modo a exigência contida na letra 'b' do subitem 9.6 estaria atendida, permitindo o cálculo dos índices do na letra 'd' do subitem 9.6 do edital (peça 3, p. 13) .
13.	Sobre informações da existência de contrato vigente para prestação dos serviços que são objeto do Pregão 22/2020, acompanhado da devida documentação comprobatória o MPF informa que os serviços de apoio administrativo são prestados atualmente pela empresa Works Construção & Serviços Eireli, referentes ao Contrato 47/2015, que completará sessenta meses de vigência em 9/8/2020, sendo que já estariam em andamento os procedimentos necessários à prorrogação excepcional do referido contrato (com base no art. 57, §4º, da Lei 8.666/93) em vista da possibilidade de não haver tempo hábil para conclusão do PE 22/2020 sem descontinuidade dos serviços essenciais. 
14.	Sobre os custos incorridos na execução dos serviços de apoio administrativo, o MPF informa que o contrato atual tem o valor anual aproximado de R$ 4.610.632,80, sendo que o Pregão Eletrônico 22/2020 obteve, como menor lance o valor de R$ 4.768.697,16, cotado pela empresa Esplanada.
15.	Como informação complementar, identifica-se que o PE 22/2020 teve sua sessão realizada em 25/5/2020, contando com a participação de 66 empresas no certame, demonstrando boa competitividade. 
16.	Importante frisar que a autoridade competente entendeu necessária a ampliação de diligências realizadas pelo pregoeiro, a fim de se certificar do integral atendimento por parte da empresa Esplanada aos requisitos do edital e a sua consequente habilitação no certame (devidos esclarecimentos no tocante a possíveis inconsistências identificadas na documentação de habilitação apresentada pela licitante para atendimento das exigências contidas na alíneas 'a' e 'b' do subitem 9.7 do edital) , levando em consideração o contido no Parecer SEORI/AUDIN-MPU 631/2020, da Auditoria Interna do Ministério Público da União. 
17.	Em acesso à íntegra dos autos do Pregão Eletrônico 22/2020 disponibilizado pelo MPF (peça 20, p. 2) , foi possível a verificação das diligências adicionais efetuadas, que constam das fls. 1592 à 1811 dos autos daquele processo.
18.	O MPF encaminhou em 1º/7/2020, o pedido das diligências da Secretaria de Administração à empresa Esplanada Serviços Terceirizados. A empresa respondeu em 7/7/2020, apresentando cópias do Balanço Patrimonial de 2019, da Demonstração do Resultado do Exercício de 2019, da Demonstração de Lucros ou Prejuízos Acumulados de 2019, das Notas Explicativas e do Livro Diário, Livro Razão, o Termo de Abertura e o Termo de Encerramento (peça 26) . 
19.	Além dessa documentação, constam das diligências a solicitação do MPF à Companhia Brasileira de Distribuição (Grupo Pão de Açúcar) , de 8/7/2020, para que confirmasse a legitimidade dos atestados de capacidade técnica apresentados pela Esplanada no certame, atestando a prestação de serviços de terceirização de mão-de-obra nas dependências do Supermercado Extra da 516 Norte e serviços de limpeza nas áreas administrativas, internas e externas nos centros de distribuição da empresa. Como prova da prestação dos serviços foi anexado o Contrato 25/2003, firmado entre a empresa HN Soluções em Recursos Humanos Ltda. (atual Esplanada Serviços Terceirizados) e a Companhia Brasileira de Distribuição. O MPF também obteve documentação de contratos da empresa Esplanada com outras empresas para prestação de serviços de terceirização e anexou aos autos (peça 27) , além de novas diligências à Esplanada, como maneira de formar seu convencimento a respeito da regularidade da documentação.
20.	O despacho da Coordenadoria de Licitações e Disputas Eletrônicas da PGR/MPF, atestou, em 7/7/2020, que as diligências solicitadas pela ASSAD/SA/PGR, foram respondidas pela empresa Esplanada (peça 28) . Em 29/7/2020, a Esplanada encaminhou ao MPF esclarecimentos adicionais a respeito da sua escrituração contábil (peça 29) . Em 30/7/2020, Coordenadoria de Licitações e Disputas Eletrônicas da PGR/MPF retornou os autos para a Secretaria de Administração, junto com toda a documentação obtida por meio das diligências, além dos esclarecimentos prestados pela empresa Esplanada. Até este momento não constam nos autos do processo do Pregão Eletrônico 22/2020 do MPF, a conclusão sobre o exame de regularidade da documentação contábil da licitante no certame, permanecendo, portanto, provisória a sua habilitação (peça 30) .
21.	Diante do exposto, propõe-se a realização de diligência ao Ministério Público Federal, para que, quando finalizada a análise da documentação contábil da empresa Esplanada Serviços Terceirizados Eireli, seja disponibilizado acesso à peça de julgamento da habilitação da licitante, com os documentos que lhe deram fundamento. 
22.	Está parcialmente configurado o pressuposto da plausibilidade jurídica em razão de que, embora tenham sido respondidas e devidamente atendidas as oitivas referentes aos itens '7.2.a, c e d', existe a necessidade de solicitação de informações complementares para possibilitar a convicção acerca de eventual irregularidade na homologação do certame à empresa Esplanada Serviços Terceirizados Eireli.
23.	Será proposta, portanto, a realização de diligência, na forma descrita nesta instrução.
24.	O pedido de ingresso aos autos formulado por RDJ Assessoria e Gestão Empresarial Eireli como parte interessada no presente processo (peça 1, p. 10) foi indeferido pela Ministra Relatora (peça 16, p. 3) .
25.	O pedido de informações/vistas/cópia do processo de representação, formulado por Juscélio Garcia de Oliveira (peça 1, p. 10) foi deferido pela Ministra Relatora, à exceção das peças classificadas como sigilosas (peça 16, p. 3) .
PROPOSTA DE ENCAMINHAMENTO
26.	Em virtude do exposto, propõe-se:
26.1.	diligenciar o Ministério Público Federal, com fundamento nos artigos 157 e 187 do Regimento Interno deste Tribunal, para que, no prazo de quinze dias, encaminhe cópia dos seguintes documentos e/ou esclarecimentos:
a)	julgamento conclusivo da documentação contábil de habilitação da empresa Esplanada Serviços Terceirizados Eireli e os documentos que lhe dão suporte; e
b)	demais informações que julgar necessárias."
3.	Na sequência, reproduzo parecer da secretária da Selog, com proposta de encaminhamento divergente da apresentada pelo auditor (peça 33) :
	"Trata-se de representação contra o pregão eletrônico 22/2020, conduzido pela Secretaria de Administração do Ministério Público Federal (MPF) com vistas à contratação de empresa para prestação de serviços, com mão de obra residente, para apoio administrativo diverso, com o fornecimento de todos os materiais, equipamentos e insumos necessários.
2.	A empresa Esplanada Serviços Terceirizados Eireli venceu a etapa competitiva do certame, mas teve sua qualificação econômico-financeira e técnica-operacional questionadas pela representante em função de: i) apresentação de balanço patrimonial com inconsistências, incompleto e desacompanhado das notas explicativas; ii) constantes alterações na sua razão social; iii) interrupção de suas atividades nos últimos anos; e iv) aparente insolvência do seu titular.
3.	Realizada oitiva prévia à unidade jurisdicionada, o MPF demonstrou que as informações prestadas e documentos encaminhados pela empresa no curso do certame foram suficientes ao estrito atendimento do edital.  Não obstante isso, diante da denúncia, encaminhou diligências à empresa, que apresentou cópias do Balanço Patrimonial de 2019, da Demonstração do Resultado do Exercício de 2019, da Demonstração de Lucros ou Prejuízos Acumulados de 2019, das Notas Explicativas e do Livro Diário, Livro Razão, o Termo de Abertura e o Termo de Encerramento (peça 26) .  
4.	Foram realizadas, ainda, diligências com vistas a comprovar a experiência pretérita da Esplanada, objeto dos atestados de qualificação técnica apresentados para fins de habilitação no pregão, oportunidade em que ficou demonstrada a adequação e regularidade dessa documentação.
5.	De maneira diligente e com vistas ao resguardo da Administração, a Secretaria de Administração do MPF consultou sua auditoria interna, a fim de calçar razoavelmente a decisão a ser adotada quanto à adjudicação ou não do referido certame à empresa. Esta, por sua vez, emitiu parecer no sentido de que fossem promovidas diligências adicionais de maneira a não restarem dúvidas quanto à regularidade e capacidade econômico-financeira da empresa, as quais estão em andamento.
6.	Desse breve histórico é possível concluir: i) que havia documentos necessários à validação da documentação contábil da empresa, a exemplo das notas explicativas, que não constaram da documentação originalmente encaminhada ao MPF, o que conduz à procedência parcial da representação; ii) que, diante dos questionamentos do TCU e do representante, o órgão procedeu às diligências cabíveis para sanear as dúvidas; e iii) que o órgão vem conduzindo diligentemente todo o processo decisório, calcado em documentos com vistas a comprovar a capacidade da empresa de atendimento do objeto.
7.	Considera-se, ainda, que o item 36 da Portaria Segecex 12/2016 possibilita o arquivamento de denúncias e representações, com vistas a evitar a duplicidade de esforços, nas hipóteses em que o objeto estiver sendo tratado por outra instância de controle, para a qual o Tribunal possa expedir determinação quanto ao exercício de fiscalização primária, assinando prazo para encaminhamento das conclusões sobre a apuração, nos termos do Acórdão 7721/2020-TCU-Primeira Câmara, relator Ministro Walton Alencar Rodrigues. No caso em exame, as diligências estão sendo conduzidas conforme diretrizes da Auditoria Interna do MPF.
8.	Feitas essas considerações, reputo desnecessária, tendo em vista a racionalidade administrativa, o princípio da eficiência e o interesse público, a continuidade de acompanhamento das etapas seguintes do pregão 22/2020 por parte do TCU, mormente considerando a condução diligente das apurações pelo órgão contratante com vistas a verificar a capacidade da empresa para prestação dos serviços.
9.	Cumpre rememorar que o certame contou com ampla competição (66 empresas) e com o menor lance válido (R$ R$ 4.768.697,16) muito próximo do praticado na contratação que visa a substituir (R$ R$ 4.610.632,80) , o que afasta o risco de dano ao erário.
10.	Nesse sentido, entendo suficiente considerar a representação, no mérito, parcialmente procedente, sem prejuízo de determinar ao MPF que informe a este Tribunal o resultado das apurações tão logo findadas as diligências junto à empresa Esplanada. 
11.	Diante do exposto, sugiro a seguinte proposta alternativa aos encaminhamentos da instrução à peça 31:
11.1 	conhecer da representação, satisfeitos os requisitos de admissibilidade constantes no art. 113, § 1º, da Lei 8.666/1993, c/c os arts. 235 e 237, VII, do Regimento Interno deste Tribunal, e no art. 103, § 1º, da Resolução - TCU 259/2014; 
11.2. 	no mérito, com fundamento no art. 276, § 6º, do Regimento Interno deste Tribunal, considerar a presente representação parcialmente procedente;
11.3. 	indeferir o pedido de concessão de medida cautelar formulado pelo representante;
11.4. 	encaminhar cópia do acórdão que vier a ser prolatado à Secretaria de Administração do Ministério Público Federal (MPF) e à representante, informando que o seu inteiro teor, incluindo o relatório e o voto que o fundamentam, poderá ser consultado no endereço www.tcu.gov.br/acordaos;
11.5. 	arquivar os presentes autos, nos termos art. 169, III, do Regimento Interno deste Tribunal, sem prejuízo de determinar à Secretaria de Administração do Ministério Público Federal (MPF) que informe a este Tribunal o resultado das apurações tão logo findadas as diligências junto à empresa Esplanada Serviços Terceirizados Eireli no âmbito do pregão eletrônico 22/2020 e à Selog que monitore o cumprimento da determinação."
	É o relatório.

Juscélio Garcia de Oliveira (OAB/DF 23.788) e outros representando a RDJ Assessoria e Gestão Empresarial Eireli.

Não atuou.

REPRESENTAÇÃO. PREGÃO ELETRÔNICO. CONTRATAÇÃO DE PRESTAÇÃO DE SERVIÇOS DE APOIO ADMINISTRATIVO E OUTROS. IRREGULARIDADES APONTADAS EM RELAÇÃO À LICITANTE VENCEDORA. CONHECIMENTO. OITIVA PRÉVIA. CONDUÇÃO DILIGENTE DAS APURAÇÕES PELO ÓRGÃO CONTRATANTE. AMPLA COMPETIÇÃO NO CERTAME. PROCEDÊNCIA PARCIAL. DETERMINAÇÃO.

REPRESENTAÇÃO (REPR)

Secretaria de Controle Externo de Aquisições Logísticas - Selog.

Presentes os requisitos de admissibilidade constantes no art. 113, § 1º, da Lei 8.666/1993 c/c os arts. 235 e 237, inciso VII, do Regimento Interno deste Tribunal, conheço desta representação da empresa RDJ Assessoria e Gestão Empresarial Eireli acerca de possíveis irregularidades ocorridas no Pregão Eletrônico 22/2020, promovido pela Secretaria de Administração do Ministério Público Federal - MPF com vistas à contratação de empresa para prestação de serviços, com mão de obra residente, para apoio administrativo diverso, com o fornecimento de todos os materiais, equipamentos e insumos necessários (peça 3, p. 1) .
2.	Em síntese, a representante apontou os seguintes indícios de impropriedades/ irregularidades relativas à qualificação econômico-financeira e técnico-operacional da empresa Esplanada Serviços Terceirizados Eireli, vencedora do certame:
	i) apresentação de balanço patrimonial com inconsistências, incompleto e desacompanhado das notas explicativas;
	ii) constantes alterações na sua razão social; 
	iii) interrupção de suas atividades nos últimos anos; e 
	iv) aparente insolvência do seu titular.
3.	Mediante despacho à peça 16, determinei a oitiva prévia da Secretaria de Administração do Ministério Público Federal para que se pronunciasse acerca dos indícios apontados.
4.	O auditor da Secretaria de Controle Externo de Aquisições Logísticas - Selog, com o apoio do diretor técnico, propôs a realização de diligência ao MPF com vistas a que, quando finalizada a análise da documentação contábil da empresa Esplanada Serviços Terceirizados Eireli, seja disponibilizado acesso à peça de julgamento da habilitação da licitante, com os documentos que lhe deram fundamento. Entendeu-se pela necessidade de solicitação de informações complementares no sentido de possibilitar a convicção acerca de eventual irregularidade na homologação do certame àquela empresa.
5.	A secretária da unidade técnica, por sua vez, sugeriu proposta alternativa aos encaminhamentos da instrução do auditor. Avaliou suficiente considerar, no mérito, a representação parcialmente procedente, sem prejuízo de determinar ao MPF que informe a este Tribunal o resultado das apurações tão logo findadas as diligências feitas pelo órgão licitante à empresa Esplanada.
6.	Manifesto-me de acordo com a dirigente da Selog, pelos motivos que irei expor na sequência.
7.	Em resposta à oitiva prévia, aquele órgão demonstrou que as informações prestadas e os documentos encaminhados pela empresa no curso do certame foram suficientes ao estrito atendimento do edital. Além disso, realizou diligências à Esplanada, que apresentou cópias do balanço patrimonial de 2019, da demonstração do resultado do exercício de 2019, da demonstração de lucros ou prejuízos acumulados de 2019, das notas explicativas e do livro diário, livro razão, o termo de abertura e o termo de encerramento (peça 26) .  
8.	Comprovou-se, ainda, a experiência pretérita da empresa Esplanada, objeto dos atestados de qualificação técnica apresentados para fins de habilitação no pregão, pois foi demonstrada a adequação e a regularidade dessa documentação.
9.	Segundo pontuou a secretária da unidade técnica, dos argumentos trazidos na oitiva prévia, é possível concluir: "i) que havia documentos necessários à validação da documentação contábil da empresa, a exemplo das notas explicativas, que não constaram da documentação originalmente encaminhada ao MPF, o que conduz à procedência parcial da representação; ii) que, diante dos questionamentos do TCU e do representante, o órgão procedeu às diligências cabíveis para sanear as dúvidas; e iii) que o órgão vem conduzindo diligentemente todo o processo decisório, calcado em documentos com vistas a comprovar a capacidade da empresa de atendimento do objeto" (peça 33) .
10.	Destaco que o certame contou com ampla competição (66 empresas) e com lance vencedor de R$ 4.768.697,16, muito próximo do valor praticado no contrato ainda vigente (R$ 4.610.632,80) , o que afasta evidência de dano ao erário.
11.	Em respeito à racionalidade administrativa, e primando pela eficiência, não se mostra necessária a continuidade do acompanhamento por este Tribunal das etapas seguintes do pregão em apreço, já que o MPF tem conduzido, de forma diligente, suas apurações com vistas a verificar a capacidade da empresa Esplanada para prestação dos serviços.
12.	Pelas razões apresentadas, entendo suficiente determinar àquele órgão que informe a este Tribunal o resultado das apurações tão logo findadas as diligências feitas à Esplanada Serviços Terceirizados Eireli.
	Ante o exposto, voto por que o Tribunal adote a minuta de acórdão que submeto à deliberação deste Colegiado.
TCU, Sala das Sessões Ministro Luciano Brandão Alves de Souza, em 15 de setembro de 2020.
ANA ARRAES 
Relatora